【裁判字號】    89,上,121
【裁判日期】    890502
【裁判案由】    清償債務
【裁判全文】
臺灣高等法院民事判決                              八十九年度上字第一二一號
      上  訴  人  甲○○
      被 上 訴人  乙○○
右當事人間請求清償債務事件，上訴人對於中華民國八十八年七月二十九日臺灣臺北
地方法院八十八年度訴字第二三五七號第一審判決提起上訴，本院判決如左：
    主    文
上訴駁回。
第二審訴訟費用由上訴人負擔。
    事    實
甲、上訴人方面：
一、聲明：
  (一)原判決廢棄。
  (二)第一、二審訴訟費用由被上訴人負擔。
二、陳述：除與原判決記載相同者外，補稱略以：
  (一)上訴人從未與被上訴人借貸任何款項，被上訴人依據承諾書所請求之金額，係二
    造共同出資購買土地之出資額，並非借款。此由被上訴人之匯款時間及土地過戶
    時間可明。
  (二)被上訴人基於護理之家籌備聲請費時，於八十七年一月間乃要求出讓應有部分予
    上訴人，上訴人亦同意購買其應有部分。然由於上訴人無現金支付被上訴人，後
    經雙方協議於護理之家取得合法執照時，向銀行辦理融資，分二期支付予被上訴
    人。時間則暫定為八十七年六月三十日及同年九月三十日。
  (三)是該承諾書為附條件之土地買賣契約，並非如原審所認之和解契約。稱和解者，
    謂當事人約定，互相讓步，以終止爭執或防止爭執發生之契約。民法第七百三十
    六條定有明文。本件上訴人對於被上訴人之出資並無爭執，所簽立之承諾書亦非
    解決爭執，互相讓步之契約。
  (四)解釋當事人之契約，應於文義上及理論上詳為推求，不得拘泥字面，致失當時立
    約之真意（十九年上五八號判例）。原審對於二造間資金往來之目的及其相關事
    宜未為詳查，與前開判例有違。
乙、被上訴人方面：
一、聲明：
  (一)上訴駁回。
  (二)上訴費用由上訴人負擔。
二、陳述：除與原判決記載相同者外，補稱略以：
  (一)上訴人出具之承諾書，業據上訴人於審理中承認為其親自書具之文件。
  (二)上訴人所言該金額係共同出資，又說雙方協議將被上訴人之應有部分出讓予上訴
    人，並同意上訴人於銀行貸款後支付，均屬片面之詞，且上訴人亦未提出證據以
    實其說。
    理    由
一、被上訴人起訴主張：上訴人積欠被上訴人新臺幣（下同）一百五十萬元，經被上
    訴人多次催討後，上訴人於八十七年一月二十三日書立承諾書，表示願意在八十
    七年六月三十日及九月三十日分二次清償，各七十五萬元，屆期後上訴人並未依
    期清償，為此依據承諾書訴請上訴人給付被上訴人一百五十萬元及自民國八十七
    年十月一日起至清償日止按週年利率百分之五計算之利息。
二、上訴人辯稱：被上訴人依據承諾書所請求之金額，係二造共同出資購買土地之出
    資額，並非借款，被上訴人基於護理之家籌備聲請費時，於八十七年一月間乃要
    求出讓應有部分予上訴人，上訴人亦同意購買其應有部分，然由於上訴人無現金
    支付被上訴人，後經雙方協議於護理之家取得合法執照時，向銀行辦理融資，分
    二期支付予被上訴人，時間則暫定為八十七年六月三十日及同年九月三十日，詎
    被上訴人書立卷附之承諾書後強迫上訴人簽字，是該承諾書為附條件之土地買賣
    契約，並非如原審所認之和解契約，嗣因護理之家之執照遲至八十七年十二月五
    日始取得，而銀行貸款迄今尚未取得，故上訴人尚無付款之義務等語。
三、經查被上訴人主張上訴人積欠伊一百五十萬元，上訴人於八十七年一月二十三日
    書立承諾書，表示願意在八十七年六月三十日及九月三十日分二次清償，各七十
    五萬元，惟迄今尚未清償等事實，業據提出承諾書一份為證（原審訴字卷，一九
    頁），經核與其主張之事實相符。
四、上訴人承認上開承諾書上之簽名係屬真正，惟辯稱：上開承諾書係被上訴人書立
    後強迫上訴人簽字，且該承諾書為附條件之土地買賣契約，並非如和解契約，因
    銀行貸款尚未取得，條件未成就，故上訴人尚無付款之義務等語。經查：
    (一)上訴人既承認該承諾書上之簽名為真正，其雖辯稱其係被迫簽立云云，惟並未
      舉證以明，空言主張不足採信。
    (二)上訴人雖辯稱該承諾書係附條件之土地買賣契約，上訴人於取得銀行貸款時始
      有付款義務等語。惟該承諾書上明載付款期日為八十七年六月三十日及九月三
      十日分二次清償，且未有任何關於取得銀行貸款或其他付款條件之記載，被上
      訴人否認其曾同意上訴人於銀行貸款後支付上開款項，上訴人依法自應對於其
      所主張之有利於己事實負舉證責任。上訴人所提證據土地所有權狀、投資者明
      細表及衛生局函等證物（原審卷，七至十二頁），充其量僅能證明兩造曾共同
      投資及護理之家業經核准設立等事實，不能證明系爭承諾書係附條件之土地買
      賣契約。上訴人既無法提出證據證明兩造雖書立承諾書，惟其立約之真意係上
      訴人於取得銀行貸款時始有付款義務之事實，其辯稱銀行貸款迄未取得故伊無
      付款義務云云，亦無可採。
    (三)綜上所述，被上訴人主張上訴人依承諾書有付款義務為可採，上訴人所辯並為
      無可取，依承諾書之約定，被上訴人自得請求上訴人給付一百五十萬元及法定
      遲延利息。
五、從而被上訴人依據承諾書請求上訴人給付被上訴人一百五十萬元及自清償期屆滿
    之翌日即民國八十七年十月一日起至清償日止按週年利率百分之五計算之利息為
    有理由，應予准許。是則原審判命上訴人如數給付，於法並無不合。上訴意旨指
    摘原判決不當，求予廢棄改判，為無理由，應予駁回其上訴。
六、本件事證已臻明確，兩造其餘攻擊防禦方法即無一一論述之必要，併此敘明。
七、據上論結，本件上訴為無理由，依民事訴訟法第四百四十九條第一項、第七十八
    條，判決如主文。
中      華      民      國    八十九    年      五      月      二      日
                              民事第十二庭
                                  審判長法  官  林  丁  寶
                                        法  官  蔡 翁 金 針
                                        法  官  高  鳳  仙
右正本係照原本作成。
如不服本判決，應於收受送達後二十日內向本院提出上訴書狀，其未表明上訴理由者
，應於提出上訴後二十日內向本院補提理由書狀（均須按他造當事人之人數附繕本）
上訴時應提出委任律師或具有律師資格之人之委任狀；委任有律師資格者，另應附具
律師及格證書及釋明委任人與受任人有民事訴訟法第四百六十六條之一第一項但書或
第二項（詳附註）所定關係之釋明文書影本。
中      華      民      國    八十九    年      五      月      五      日
                                        書記官  黃  慶  霽
附註：
民事訴訟法第四百六十六條之一（第一項、第二項）：
對於第二審判決上訴，上訴人應委任律師為訴訟代理人。但上訴人或其法定代理人具
有律師資格者，不在此限。
上訴人之配偶、三親等內之血親、二親等內之姻親，或上訴人為法人、中央或地方機
關時，其所屬專任人員具有律師資格並經法院認為適當者，亦得為第三審訴訟代理人
。


司法院資訊處製作；財團法人民間司法改革基金會備份。
